臺灣士林地方法院民事判決
109年度訴字第2031號
原      告  陳邦秀  
訴訟代理人  佘遠霆律師
被      告  陳盧連珠
訴訟代理人  陳智義律師
上列當事人間返還房屋等事件，本院於民國111年4月14日言詞辯
論終結，判決如下：
    主  文
原告之訴及假執行之聲請均駁回。
訴訟費用由原告負擔。
    事  實  及  理  由
壹、程序部分：
一、按訴狀送達後，原告不得將原訴變更或追加他訴，但請求之
    基礎事實同一者，不在此限。民事訴訟法第255條第1項第2
    款定有明文。原告於本院審理中，本於同其起訴時主張被告
    受贈與時允諾照顧原告之基礎事實，追加以被告於民國99年
    4月6日出具之切結書（詳如附件所示，下稱系爭切結書）法
    律關係為本件請求權依據，經核合於前開規定，爰予准許。
二、按除別有規定外，確定之終局判決就經裁判之訴訟標的，有
    既判力，民事訴訟法第400條第1項定有明文。查本院100年
    度訴字第375號兩造間請求返還不得利等民事事件（下稱前
    案）之確定判決，所裁判之訴訟標的為原告依據民法第416
    條第1項第1、2款規定，撤銷其對被告如附表所示土地及房
    屋（下稱系爭房地）之贈與，並依民法第179條規定，請求
    被告返還系爭房地之法律關係，本件訴訟標的則為原告依據
    民法第412條第1項規定，撤銷對被告之系爭房地贈與，並依
    民法第179條規定，請求被告返還系爭房地之法律關係，以
    及原告依系爭切結書內容，請求被告返還系爭房地之法律關
    係，二者訴訟標的不同，是本件訴訟尚無違反前揭規定，而
    有欠缺起訴要件之不合法情形。   
貳、實體部分：
一、原告起訴主張：兩造為夫妻，伊於97年間因眼睛血管增生，
    經治療2年後病情未見改善，反而每況愈下，為多次手術治
    療，同時又患有肺腺癌，需手術切除左上肺葉，從而急需被
    告照顧，遂向被告表示：被告如果願意照顧伊到終老的話，
    願將系爭房地贈與被告等語，經被告表示同意該負擔之贈與
    ，並立有系爭切結書為憑。旋伊即於99年4月22日申報贈與
    稅，並於同年月28日將系爭房地以夫妻贈與為登記原因，辦
    理所有權移轉登記予被告。豈料，被告僅照顧伊數月後，即
    於同年9月3日提出離婚，並表示不願意繼續照顧伊，經伊一
    再向被告表示需其照顧，被告仍不願留下而離去迄今。是被
    告既於伊贈與其系爭房地後，不履行其負擔，伊爰依民法第
    412條第1項規定，以起訴狀為撤銷系爭房地贈與被告之意思
    表示，被告於收受起訴狀繕本後，即因贈與經合法撤銷而失
    其取得系爭房地所有權之法律上原因，伊即得依民法第419
    條第2項規定，依關於不當得利之規定，請求被告返還系爭
    房地；又被告出具系爭切結書承諾如未履行照顧伊之義務，
    願無條件將伊所贈與被告之系爭房地歸還，亦應依該切結書
    內容，將系爭房地返還伊。為此，爰依民法第179條規定及
    系爭切結書法律關係，請求被告返還系爭房地予伊。並聲明
    ：㈠被告應將系爭房地所有權移轉登記予原告。㈡原告願供擔
    保，請准予宣告假執行。
二、被告則以：伊否認就原告贈與系爭房地負有應照顧原告終老
    之負擔，原告於前案即已自承將系爭房地贈與伊，並未使伊
    負有照顧其之負擔，僅為其贈與之動機，其於本件訴訟自不
    得反於前案之主張，況伊之所以於99年9月3日離開兩造住處
    ，係因原告持長柄鐮刀要砍伊，及對伊有粗暴行為及言語恐
    嚇，是縱認伊受原告贈與系爭房地時負有照顧原告之負擔屬
    實，伊未履行該負擔之義務，亦屬不可歸責，原告亦不得依
    民法第412條第1項規定，撤銷系爭房地之贈與。又縱認原告
    符合民法第412條第1項規定行使撤銷權之要件，然類推適用
    民法第416條第2項規定之結果，原告就系爭房地贈與之撤銷
    權已逾1年除斥期間而消滅。另伊否認系爭切結書之真正，
    原告應舉證證明其真正，又縱認系爭切結書為真正，伊就該
    契約義務之不履行，不具歸責事由，已如前述，原告依據系
    爭切結書契約法律關係，請求被告返還系爭房地，亦屬無據
    等語，資為抗辯。並聲明：原告之訴駁回。
三、原告主張兩造為夫妻，其於99年4月22日申報贈與稅，並於
    同年月28日將系爭房地以夫妻贈與為登記原因，辦理所有權
    移轉登記予被告，及被告於同年9月3日離開原告之住所迄今
    等情，業提出財政部臺灣省北區國稅局贈與稅不計入贈與總
    額證明書、土地及建物謄本為證（見本院士林簡易庭109年
    度士調字第645號卷第14至17頁），復為被告所不爭執，堪
    信為實。
四、又原告主張其對被告所為系爭房地之贈與，為負有被告應照
    顧原告終老之負擔，並經被告出具系爭切結書，原告得依民
    法第412條第1項規定，撤銷系爭房地之贈與，並依民法第17
    9條規定，請求被告移轉系爭房地，亦得依系爭切結書內容
    ，請求被告履行移轉系爭房地之義務，然為被告所否認，並
    以前開情詞置辯。經查：
㈠、按贈與附有負擔者，如贈與人已為給付而受贈人不履行其負
    擔時，贈與人得請求受贈人履行其負擔，或撤銷贈與，民法
    第412條第1項定有明文，而附有負擔之贈與，係指贈與契約
    附有約款，使受贈人負擔應為一定給付之債務者而言，必其
    贈與契約附有此項約定，而受贈與人於贈與人已為給付後不
    履行其負擔時，贈與人始得依民法第412條第1項規定撤銷贈
    與（最高法院32年上字第2575號判決意旨參照）。又按依民
    事訴訟法第277 條前段規定，當事人主張有利於己之事實者
    ，就其事實有舉證之責任。是原告主張系爭房地之贈與附有
    負擔，自應負舉證之責。
㈡、原告固舉被告於63年1月14日出具之切結書（下稱63年切結書
    ）及系爭切結書等件（見士簡卷第18頁、本院卷第131-1頁
    ），以資證明其贈與系爭房地予被告，附有被告應照顧原告
    終身之約款，然按私文書應由舉證人證其真正，民事訴訟法
    第357條定有明文，本件被告否認前開切結書之真正，經原
    告聲請，本院向新北市淡水戶政事務所調取該所留存之臺灣
    省臺北縣人民印鑑登記申請書原本（見本院卷第283至287頁
    ）後，連同原告所提供63年切結書及系爭切結書原本，送內
    政部警政署刑事警察局鑑定前開切結書之被告印文是否與印
    鑑登記申請書之被告印文相同（見本院卷第299至305頁），
    業經內政部警政署刑事警察局以110年12月24日刑鑑字第110
    8038315號函復以：「送鑑附件1、2文件（即63年切結書、
    系爭切結書）上『陳盧連珠』印文紋線欠清晰、欠缺足資比對
    特徵，故是否相符一節，無法認定。」（見本院卷第313頁
    ），嗣本院再依原告所請，送法務部調查局鑑定，仍經法務
    部調查局以111年2月24日調科貳字第11123200760號函復以
    「本案送鑑資料上『陳盧連珠』印文經逐一放大檢查及比對，
    因蓋印印色不勻或印泥淤積，致印文紋線模糊不清或殘缺不
    全，歉難比對細部特徵以鑑定異同。」（見本院卷第339頁
    ），均不能證明原告所提63年切結書及系爭切結書為真正，
    自難認該等切結書為真正，是原告據以主張其贈與系爭房地
    予被告，負有被告應照顧原告終老之約款，不足採信。原告
    不能證明其贈與系爭房地予被告附有被告應照顧原告終老之
    約款，依據上開說明，原告即不得以被告未履行因贈與所負
    擔之義務，撤銷其對被告所為系爭房地之贈與。則原告依民
    法第419條第2項規定，並本於民法第179條規定，請求被告
    移轉系爭房地所有權登記予原告，即非有據。又原告不能舉
    證證明系爭切結書為真正，已如前述，則其依據系爭切結書
    法律關係，請求被告履行移轉系爭房地之義務，亦屬無據。
㈢、原告雖請求本院自行勘驗63年切結書及系爭切結書之真正，
    然文書之印文相同與否之鑑定事涉專業，本應由本院囑託專
    業單位鑑定為認定，又本院業前後囑託內政部警政署刑事警
    察局及法務部調查局為鑑定後，均認前開切結書上被告印紋
    線模糊不清或殘缺不全，欠缺足資比對特徵，致無從鑑定印
    文與他文件印文之異同，已如前述，自不宜由本院再以被告
    印文特徵，逕行比對而為印文異同之判斷。至原告另聲請證
    人華明益到庭作證，因該證人之待證事實即被告有無照顧原
    告乙情（見本院卷第182頁），與本件判決結果不生影響，
    而認無調查之必要。
五、綜上所述，原告依據民法第419條第2項、第179條規定及系
    爭切結書法律關係，提起本訴，請求被告移轉系爭房地所有
    權登記予原告，均為無理由，應予駁回。又原告雖陳明願供
    擔保，請准宣告假執行，然該假執行宣告之聲請，因其訴遭
    駁回而失所依據，不能准許，爰併予駁回。
六、本件事證已臻明確，兩造其餘攻擊、防禦及所提證據，核與
    本件判決結果不生影響，爰不一一論駁。
七、據上論結，原告之訴為無理由，依民事訴訟法第78條判決如
    主文。
中　　華　　民　　國　　111 　年　　5 　　月　　13　　日
                  民事第一庭  法  官  劉瓊雯 
以上正本證明與原本無異。
如對本判決上訴，應於判決送達後20日內向本院提出上訴狀並附
具繕本，若委任律師提起上訴者，應一併繳納上訴審裁判費，否
則本院得不命補正逕行駁回上訴。　　　　　　　　　
中　　華　　民　　國　　111 　年　　5 　　月　　13　　日
　　　　　　　　　　　　　　  書記官  劉淑慧